【裁判字號】    89,訴,1469
【裁判日期】    900531
【裁判案由】    營利事業所得稅
【裁判全文】
臺北高等行政法院判決                            八十九年度訴字第一四六九號
                              .
    原      告     宏陞工程有限公司
    代  表  人     甲○○○
    訴訟代理人     劉邦川律師
    被      告     財政部台北市國稅局
    代  表  人     乙○○（局長）
    訴訟代理人     丙○○
右當事人間因營利事業所得稅事件，原告不服行政院中華民國八十九年七月三十一日
台八十九訴字第二二八○五號再訴願決定，提起行政訴訟，本院判決如左：
      主  文
原告之訴駁回。
訴訟費用由原告負擔。
      事  實
一、事實概要：緣原告民國（下同）八十三年度營利事業所得稅結算申報，原經被告
    書面審查核定有案。嗣經被告抽查結果，依同業利潤標準核定全年所得額新台幣
    （下同）一、一九九、六五○元，發單補徵其八十三年度營利事業所得稅。原告
    不服，申請復查，經被告於八十八年一月二十一日以（八八）財北國稅法字第八
    八○○一四七二號復查決定書駁回申請，原告猶未甘服，提起訴願，經財政部於
    八十九年四月十七日以台財訴第0000000000號訴願決定書駁回，復提
    起再訴願，又遭駁回，遂提起行政訴訟。
二、訴之聲明：
  （一）原告聲明：再訴願決定、訴願決定及原處分均撤銷。
  （二）被告聲明：如主文所示。
三、兩造之爭點：
    原告主張其有關帳簿憑證，因偵辦李文鑫犯罪集團致下落不明，故其係因不可抗
    力而無法提示帳證，被告卻按同業利潤標準核定其八十三年所得額，顯有違失，
    是否可採？
  （一）原告主張之理由：
      １、查「認定事實，須憑證據，不得出於臆測，此項證據法則，自為行政訴訟
          所適用。」「‧‧‧‧又行政官署對於人民有所處罰，必須確實證明其違
          法之事實，倘不能確實證明違法事實之存在，其處罰即不能認為合法。」
          行政法院（現已改制為最高行政法院）六十一年判字第七○號及三十九年
          判字第二號分別著有明文。
      ２、次查「營利事業當年度使用之帳簿，因故滅失者，得報經該管稽徵機關核
          准另行設置新帳，依據原始憑證重行記載，依法查帳核定。營利事業當年
          度關係所得額之全部或一部之原始憑證，因遭受不可抗力災害或有關機關
          因公調閱，以致滅失者，稽徵機關得依該事業以前三個年度經稽徵機關核
          定純益率之平均數核定之。‧‧‧‧營利事業之帳簿憑證，在辦理結算申
          報後未經稽徵機關調查核定前，因遭受不可抗力災害或有關機關因公調閱
          ，以致滅失者，除其申報純益率已達該事業前三個年度經稽徵機關核定純
          益率之平均數者，從其申報所得額核定外，申報純益率未達前三個年度核
          定純益率之平均數者，應按前項規定辦理。‧‧‧‧其經有關機關因公調
          閱不能如期提示調查者，並得比照前項規定，先予核定。但營利事業於調
          閱機關發還所調閱之帳簿憑證後一個月內申請查帳時，稽徵機關仍應接受
          其申請。」營利事業所得稅查核準則第十一條著有明文。原告八十三年度
          營利事業所得稅因李文鑫犯罪案件之牽連而重行進行事後稽核（李文鑫等
          人涉嫌偽造文書、違反稅捐稽徵法、商業會計法及勾結政府機關稅務人員
          涉嫌貪污等罪責，業經起訴【案號：台灣板橋地方法院檢察署八十六年度
          偵字第一八七七六號、八十六年度偵字第一九四一○號、八十六年度偵字
          第二三五五九號、八十七年度偵字第六一○號及八十七年度偵字第一七二
          四號】），實非原告始料所及。而有關帳簿憑證亦因該犯罪集團之受到偵
          訊而下落不明，究遭查扣、調查或散失，原告無法查知。無法提示帳證實
          為不可抗力，被告未依前揭規定辦理，而不分青紅皂白，一律以同業利潤
          標準核定所得額，課徵營利事業所得稅，顯有違失。至於有關帳證因李文
          鑫犯罪集團受偵訊而無法提示乙節，再訴願決定機關則以原告未能提出有
          關帳證因公調閱之證明，而駁回此部分之主張，則實為倒因為果之說法；
          因本件之進行追究查核，即為李文鑫犯罪集團所引發之後續追查行動，調
          查站查扣相關帳冊憑證，再移交被告進行追查，相關案情被告均有詳細資
          料，可供調查，若李文鑫犯罪集團案件無原告相關資料，豈有本件追補稅
          款可言。足見再訴願決定機關以原告無法提出證明而駁回，實有舉證責任
          分配之偏差，洵非的論。
      ３、又「營利事業結算申報所得額原經稽徵機關查帳核定者，於事後稽核時，
          如不依限提示帳簿文據，應依稅捐稽徵法第四十六條規定處罰，不適用同
          業利潤標準核定其所得額。惟如經連續處罰多次，仍不提示，究屬拒不提
          示帳證或遺失帳證，可視個案情形決定。」財政部七十年一月二十六日台
          財稅第三○六九三號函釋可供參照。原告八十三年度營利事業所得稅業經
          申報，並經被告核定在案。本件因李文鑫犯罪案件之牽連而重行進行事後
          稽核，依前揭函釋亦不得適用同業利潤標準核定所得額。原處分顯違反財
          政部前揭函釋而為處分，自無維持餘地。
  （二）被告主張之理由：
        查本件原核定係依卷附原告於八十七年七月二十日所具同意書，依原告所請
        按所得稅法第八十三條第一項規定，按同業利潤標準核定所得額。復查階段
        復經被告於八十七年十二月十四日以（八七）則北國稅法字第八七○五一五
        五二號函請原告於同年十二月二十四日，提示有關帳簿、文據備查，有掛號
        郵件收件回執附卷可稽，惟查原告逾期並未提示，致無從就本件復查事件加
        以審酌，是予維持原核定，尚無不合。又原告既稱其有關帳證下落不明，究
        遭查扣、調查或散失均未能查知，且未能提出其有關帳證係公務機關因公調
        閱而尚未發還或遭受不可抗力災害之證明文件，訴請依查核準則第十一條相
        關規定辦理一節，不足採據；至原告遭法務部調查局台北縣調查站（下稱台
        北縣調查站）查扣移送被告之違章證物，僅為八十三年度報稅資料，並無帳
        簿、憑證，此有卷附蓋有原告負責人林文忠私章之台北縣調查站查獲違章證
        物封條影本可稽，亦即八十三年度帳簿、憑證，既未遭台北縣調查站查扣移
        送被告，是原告仍有依行為時所得稅法第八十三條及同法施行細則第八十一
        條規定提示於被告查核之義務。且本件前（第一次）核定，係暫按書面審核
        核定，並非為調帳查核事件，是本件並無原告前揭所述財政部七十年一月二
        十六日台財稅第三○六九三號函釋之適用餘地，原處分並無違誤。
      理  由
一、按「稽徵機關進行調查或復查時，納稅義務人應提示有關各種證明所得額之帳簿
    、文據；其未提示者，稽徵機關得依查得之資料或同業利潤標準，核定其所得額
    。」「本法第八十三條所稱之帳簿文據，其關係所得額之一部或關係課稅年度中
    某一期間之所得額，而納稅義務人未能提示者，稽徵機關得就該部分依查得之資
    料或同業利潤標準核定其所得額。」為行為時所得稅法第八十三條第一項及同法
    施行細則第八十一條所規定。所謂未提示，兼指帳簿文據全部未提示，或雖提示
    而有不完全、不健全或不相符者，均有其適用，行政法院（現已改制為最高行政
    法院）六十一年判字第一九八號判例及八十二年度判字第二○八八號、第二七二
    ○號判決可資參照。
二、本件原告八十三年度營利事業所得稅結算申報全年所得額一○九、二四○元，經
    被告書面審核核定全年所得額為一一○、一七○元，並註明「暫按書面審核核定
    ，在稅捐核課期間，仍得依規定抽查」，嗣經被告抽查，依原告於八十七年七月
    二十日所出具之同意書，按行為時所得稅法第八十三條第一項規定之同業利潤標
    準核定其八十三年所得額為一、一九九、六五○元，原告不服，循序申請復查、
    提起訴願、再訴願，均遭駁回，復起訴主張其有關帳簿憑證，因偵辦李文鑫犯罪
    集團致下落不明，故其係因不可抗力而無法提示帳證，被告卻按同業利潤標準核
    定其八十三年所得額，顯有違失等語。查本件原告申請復查後，被告曾於八十七
    年十二月十四日以（八七）財北國稅法字第八七○五一五五二號函請原告於同年
    月二十四日提示有關帳簿、文據備查，有掛號郵件收件回執附卷可稽，惟原告逾
    期迄未提示，又原告因李文鑫犯罪案件遭台北縣調查站查扣證物僅八十三年度報
    稅資料乙袋，此有違章證物封條一紙附卷可按，並未包括帳簿、文據，原告亦未
    舉證證明其帳簿、文據遭台北縣調查站查扣，其訴訟代理人於本院言詞辯論時復
    稱：事實已經很清楚，不用調卷，亦有言詞辯論筆錄在卷可憑，況所稱不可抗力
    ，係指除人為引起之戰禍外，其餘則指因自然力量如地震、風災、水災、旱災、
    蟲災等所造成者而言，本件原告亦未能具體證明係何種不可抗力而無法提示帳證
    備查，故其主張，自無可採，從而被告按同業利潤核定其八十三年度所得額為一
    、一九九、六五○元，揆諸首揭說明，洵無違誤，一再訴願決定，遞予維持，俱
    無不合，原告起訴意旨，難謂為有理由，應予駁回。
三、據上論結，本件原告之訴為無理由，依行政訴訟法第九十八條第三項前段，判決
    如主文。
中      華      民      國     九十     年      五      月    三十一    日
                                    台北高等行政法院第二庭
                                              審判長法  官  王立杰
                                                    法  官  陳雅香
                                                    法  官  黃本仁
右為正本係照原本作成。
如不服本判決，應於送達後二十日內，向本院提出上訴狀並表明上訴理由，如於本判
決宣示後送達前提起上訴者，應於判決送達後二十日內補提上訴理由書（須按他造人
數附繕本）。
中      華      民      國     九十     年      六      月      五      日
                                                    書記官  姚國華


司法院資訊處製作；財團法人民間司法改革基金會備份。
